【裁判字號】    98,訴,428
【裁判日期】    990120
【裁判案由】    遷讓房屋等
【裁判全文】
臺灣基隆地方法院民事判決               98年度訴字第428號
原      告  甲○○
訴訟代理人  林宇文律師
被      告  乙○○
上列當事人間請求遷還房屋等事件，本院於中華民國99年1 月6
日言詞辯論終結，判決如下：
    主  文
被告應將如附表二所示之建物騰空遷讓返還原告。
被告應自民國九十八年十月十四日起至遷讓返還前開建物之日止
，按月給付原告新台幣貳仟柒佰柒拾壹元。
訴訟費用由被告負擔。
本判決第一項於原告以新台幣拾萬陸仟元供擔保後，得假執
行。但被告以新台幣壹佰萬陸仟伍佰陸拾肆元為原告預供擔保後
，得免為假執行。
本判決第二項於原告按月以新台幣玖佰貳拾元供擔保後，得假
執行。但被告按月以新台幣貳仟柒佰柒拾壹元為原告預供擔保後
，得免為假執行。
    事實及理由
壹、程序方面：被告經合法通知，未於最後言詞辯論期日到場，
    核無民事訴訟法第386 條所列各款情形，爰依原告之聲請，
    由其一造辯論而為判決。
貳、實體方面
一、原告主張：原告前經本院98年度司執字第4913號強制執行事
    件，買受債務人林嫊玲所有如附表一、二所示之房、地（下
    稱系爭不動產），業經繳清價金，並由本院發予權利移轉證
    書，於民國98年10月14日辦畢所有權移轉登記，但系爭不動
    產卻由被告無權占有使用中，迭經通知被告搬遷，被告均置
    之不理，原告遂依民法第767 條前段規定，請求被告遷讓返
    還系爭不動產予原告；又被告占用系爭不動產，無法律上之
    原因，原告因而受有相當於租金之不當得利，依土地法第97
    條第1 項規定，計算被告占用系爭不動產每月相當於租金之
    不當得利為新台幣（下同）2,771 元，因原告於98年10月14
    日登記為系爭不動產之所有人，主張自是日起受有相當於租
    金之損害，故被告應自98年10月14日起，按月返還不當得利
    2,771 元等情。並聲明：（一）被告應將如附表所示之不動
    產騰空遷讓返還予原告，及自98年10月14日起至遷讓返還之
    日止，按月給付原告2,771 元。（二）願供擔保，請准宣告
    假執行。
二、被告未於最後言詞辯論期日到場，惟曾以：系爭不動產係於
    98年4 月間經查封，於98年9 月8 日進行第2 次拍賣，原告
    於98年10月14日辦理所有權移轉登記，但被告於96年間即向
    林嫊玲承租系爭不動產，於98年2 月28日到期後再為續租，
    並訂有房屋租賃契約，約定每月租金5,000 元，租賃期限為
    3 年，租期至101 年2 月27日止，亦即原告買受系爭不動產
    時，系爭不動產已有租賃權存在，依民法第425 條第1 項規
    定，原告應負有承受該租賃關係之義務，故原告請求被告遷
    讓返還系爭房地，且按月給付2,771 元予原告，自屬無據等
    語，資為抗辯。並聲明：（一）駁回原告之訴。（二）如受
    不利判決，願供擔保請求免為假執行。
三、兩造不爭執之事項
    系爭不動產原為林嫊玲所有，經林嫊玲之債權人向本院聲請
    強制執行，本院通知基隆市安樂地政事務所於98年4 月6 日
    就系爭不動產為查封登記後，原告於98年9 月8 日拍賣期日
    得標買受系爭不動產，本院於98年9 月17日發給權利移轉證
    書予原告，原告於98年10月14日辦理所有權移轉登記，而系
    爭不動產現由被告占有使用中等情，為兩造所不爭執，並有
    原告提出土地及建物登記謄本附卷可稽，另經本院調閱本院
    98年度司執字第4913號執行卷宗查明屬實，應堪認定。
四、原告主張被告無權占有系爭不動產等情，被告則辯稱其在原
    告得標買受系爭不動產前，即於98年2 月28日向林嫊玲承租
    系爭不動產，租賃期限自98年2 月28日至101 年2 月27日止
    ，依民法第425 條第1 項規定，該租賃關係對於原告仍繼續
    存在，其非無權占有系爭不動產等情，並提出租賃契約書為
    證，是本件爭點為原告取得系爭不動產之所有權前，被告是
    否已承租系爭不動產，而有民法第425 條第1 項規定之適用
    ，經查：
（一）被告辯稱其自96年起，即向林嫊玲承租系爭不動產，租賃
      期滿後，復於98年2 月28日續租，約定每月租金5,000 元
      ，租賃期限3 年等情，然被告未提出其於96年間，向林嫊
      玲承租系爭不動產之租賃契約以實其說，則被告上開辯解
      是否可信，已非無疑。另林嫊玲之債權人合作金庫商業銀
      行股份有限公司（下稱合作金庫銀行）於95年10月26日向
      本院聲請對林嫊玲所有系爭不動產強制執行，林嫊玲於執
      行人員前往系爭不動產進行鑑價時，固當場表示系爭不動
      產出租予被告，每月租金7,000 元，其不記得租期，雙方
      訂有租賃契約，但其未隨身攜帶，無法當場提供租賃契約
      ，日後會再提出等語（見本院95年度執字第8555號執行卷
      宗第37頁），由於租賃非一般人日常生活經常處理之事務
      ，果若林嫊玲確係將系爭不動產出租予被告，縱未閱覽租
      賃契約書，衡情，林嫊玲應仍得概略說明租賃期限，然林
      嫊玲於查封時，竟稱不記得租期等情，顯與常情不符；又
      林嫊玲於合作金庫銀行於96年5 月2 日撤回該案強制執行
      之聲請前，均未提出其與被告所訂之租賃契約，業經本院
      調閱該執行卷宗查明無誤，已難謂林嫊玲上開所述為有據
      ；再者，林嫊玲陳稱其與被告於95年間即已就系爭不動產
      訂有租賃契約等情，與被告所稱其係自96年起，始向林嫊
      玲承租系爭不動產等情不合，另林嫊玲與被告所述租金數
      額亦非相符，自難認被告上開所辯為可信。
（二）合作金庫銀行於96年5 月2 日撤回本院95年度執字第8555
      號案件強制執行之聲請後，復於97年1 月21日向本院聲請
      對系爭不動產強制執行，林嫊玲於本院執行人員前往系爭
      不動產進行查封程序時，在場表示系爭不動產係由買受人
      即被告居住，由於系爭不動產前經法院查封，無法辦理過
      戶，但仍由買方居住等情（見本院97年度執字第1111號執
      行卷宗第29頁）；又林嫊玲於該案執行程序中，於97年4
      月9 日具狀提出土地房屋買賣契約書，依該買賣契約書之
      記載，林嫊玲於96年8 月31日以230 萬元之價格，將系爭
      不動產出售予被告（見本院97年度執字第1111號執行卷宗
      第73至75頁及該民事陳報狀所附土地房屋買賣契約書）；
      另林嫊玲於該案執行程序中，具狀稱系爭不動產已於查封
      前出售等情（見本院97年度執字第1111號執行卷宗第105
      至107 、121 至123 頁）；再者，本院97年度執字第1111
      號執行案件因無人應買，依強制執行法第95條第2 項規定
      ，視為撤回對系爭不動產之執行後，合作金庫銀行再於98
      年4 月2 日向本院聲請對系爭不動產強制執行，本院執行
      人員前往系爭不動產進行查封時，查封筆錄記載「經查該
      區為萊茵社區，目前由第三人乙○○買受並自住，但已訂
      定買賣契約，惟尚未過戶」等語，並經林嫊玲當場在查封
      筆錄上簽名確認內容無誤（見本院98年度司執字第4913號
      執行案件98年5 月7 日查封筆錄），足認林嫊玲於上開執
      行程序中，已明確表示系爭不動產係「出賣」予被告，是
      難認被告辯稱其係向林嫊玲「承租」系爭不動產等情為可
      信。
（三）另被告於本院97年度執字第1111號案件執行程序中，曾先
      後於97年10月14日及98年2 月16日，具狀表示其於96年間
      購買系爭不動產，並花費巨額費用裝潢及維修等情（見本
      院97年度執字第1111號執行卷宗第184 頁後方所附被告陳
      報狀、第230 頁）；又被告於本院98年度司執字第4913號
      案件執行程序中，亦於98年6 月9 日具狀稱其係購買系爭
      不動產等情（見本院98年度司執字第4913號執行卷宗所附
      被告98年6 月9 日陳報狀），均據本院調閱上開執行卷宗
      查明無誤，足見被告於該等案件之執行程序中，業自承系
      爭不動產係其「買受」等情，顯與被告於本案審理期間，
      辯稱其係「承租」系爭不動產等情不符，亦徵被告前開辯
      解非屬可信。
（四）按所有人對於無權占有或侵奪其所有物者，得請求返還之
      ，民法第767 條前段定有明文。本件原告為系爭不動產之
      所有人，系爭不動產現由被告占有使用中等情，業如前述
      ，被告雖辯稱其於原告取得系爭不動產之所有權前，已與
      系爭不動產之原所有人林嫊玲成立租賃契約，其非無權占
      有云云，然依前所述，被告所持該等辯解非可採信，自無
      民法第425 條第1 項規定之適用，是原告主張被告無權占
      有系爭不動產，依據民法第767 條前段規定，請求被告遷
      讓返還系爭不動產等情，為有理由，應予准許。
（五）再按無法律上之原因而受利益，致他人受損害者，應返還
      其利益；又無權占有他人土地，可能獲得相當於租金之利
      益為社會通常之觀念（最高法院61年台上字第1695號判例
      可資參照）。次按城市地方房屋之租金，以不超過土地及
      其建築物申報總價年息百分之10為限，民法第179 條及土
      地法第97條第1 項分別定有明文；又土地法第97條第1 項
      所謂土地及建築物之總價額，土地價額依法定地價，建築
      物價額依該管直轄市或縣（市）地政機關估定之價額，而
      土地所有權人依土地所申報之地價，為法定地價，土地法
      第148 條及土地法施行法第25條分有明文；另按基地租金
      之數額，除以基地申報地價為基礎外，尚須斟酌基地之位
      置，工商業繁榮之程度，承租人利用基地之經濟價值及所
      受利益等項，並與鄰地租金相比較，以為決定，並非必達
      申報總地價年息百分之10最高額（最高法院68年台上字第
      3071號判例可資參照）。本件原告於98年9 月8 日拍定買
      受系爭不動產後，本院於98年9 月17日核發權利移轉證書
      ，原告於98年10月14日持該權利移轉證書，向地政機關辦
      理所有權移轉登記，此有系爭不動產之土地、建物登記謄
      本在卷可參，並經本院調閱本院98年度司執字第4913號執
      行卷宗查明屬實，依強制執行法第98條第1 項規定，原告
      於98年10月14日前即領得權利移轉證書時，已取得系爭不
      動產之所有權，而被告無權占有系爭不動產，受有相當於
      租金之利益，致原告受有損害，則原告依民法第179 條規
      定，請求被告返還自98年10月14日起至被告遷讓返還系爭
      不動產之日止，相當於租金之利益，自屬有據。又系爭不
      動產坐落基隆市安樂區，位於都市土地上，此有本院98年
      度司執字第4913號執行卷宗所附基隆市安樂地政事務所98
      年4 月8 日基安地所一字第0980002944號函可參，足認系
      爭不動產應有前揭土地法規定之適用；而如附表一所示土
      地之申報地價為每平方公尺1,920 元，如附表二所示建物
      之課稅現值為21萬200 元等情，業經原告提出土地登記謄
      本及房屋稅籍證明書供參；另系爭不動產於本院97年度執
      字第1111號執行程序中，經本院囑託台新不動產估價師事
      務所進行鑑價，鑑價結果為系爭不動產為設有電梯5 層住
      宅公寓之第3 層，平面格局方整，採光及通風條件頗佳，
      增建夾層部分與建物整體作為住家使用，系爭不動產坐落
      於住宅區，所在地區之發展情形為繁榮成熟，所臨巷道寬
      度為8 公尺，土地鄰街為雙向平坦道路，附近有國民學校
      、零售市場、郵務及金融機構等設施，地區生活機能尚為
      完善，鑑定如附表一所示土地之價格為每平方公尺2 萬
      470 元、如附表二所示建物之價格為144 萬3,000 元，此
      有台新不動產估價師事務所97年3 月3 日台字第8021201
      號函檢附鑑定報告書及現場照片供參（見本院97年度執字
      第1111號執行卷宗第41至68頁），因上開鑑定時間距今甚
      近，堪認系爭不動產鄰近環境應無劇烈變化，是該鑑價報
      告之內容應足以作為認定租金之參考；本院審酌系爭不動
      產位於住宅區，生活機能完善，並參酌前開鑑價結果，及
      強制執行之拍定價格為211 萬2,400 元等情，認原告主張
      以如附表一所示土地之申報地價，加計如附表二所示建物
      之課稅現值總額之週年利率百分之10，計算相當於租金之
      不得得利數額等情，應屬適當，故原告請求被告自98年10
      月14日起至清償日止，按月給付原告2,771 元【計算式：
      ｛（911 ＋51.41 ＋1.67＋2060.33 ＋38.53 ）（基地面
      積）×208/10000 （應有部分）×1,920 元（土地申報地
      價）＋21萬200 元（房屋課稅現值）｝×10% （週年利率
      ）÷12月＝2,771 元，元以下4 捨5 入】，為有理由，應
      予准許。
（六）縱上所述，原告依據民法第767 條前段及第179 條規定，
      請求被告騰空遷讓返還如附表二所示建物，並自98年10月
      14日起至返還上開建物之日止，按月給付原告2,771 元，
      為有理由，應予准許。
五、本件兩造均陳明願供擔保，聲請宣告假執行或免為假執行，
    核均無不合，爰分別酌定相當之擔保金額，予以准許。
六、訴訟費用負擔之依據：民事訴訟法第78條。
中    華    民    國    99    年    1     月    20    日
                  民事庭法  官  邰婉玲
以上正本係照原本作成。
如對本判決上訴，須於判決送達後20日內，向本院提出上訴狀。
中    華    民    國    99    年    1     月    20    日
                        書記官  王毓嫻
附表一  土地部分
┌──┬────────┬──────┬─────┬──┐
│編號│    土地坐落    │    面積    │ 權利範圍 │地目│
│    │                │（平方公尺）│          │    │
├──┼────────┼──────┼─────┼──┤
│ 1  │基隆市安樂區武嶺│911         │208/10000 │建  │
│    │段96地號        │            │          │    │
├──┼────────┼──────┼─────┼──┤
│ 2  │基隆市安樂區武嶺│51.41       │208/10000 │建  │
│    │段96-1地號      │            │          │    │
├──┼────────┼──────┼─────┼──┤
│ 3  │基隆市安樂區武嶺│1.67        │208/10000 │建  │
│    │段96-2號        │            │          │    │
├──┼────────┼──────┼─────┼──┤
│ 4  │基隆市安樂區武嶺│2060.33     │208/10000 │建  │
│    │段99地號        │            │          │    │
├──┼────────┼──────┼─────┼──┤
│ 5  │基隆市安樂區武嶺│38.53       │208/10000 │建  │
│    │段99-1地號      │            │          │    │
└──┴────────┴──────┴─────┴──┘
附表二  建物部分
┌──┬──────┬───────┬──────┬──┐
│編號│    建號    │   建物門牌   │    面積    │權利│
│    │            │              │（平方公尺）│範圍│
├──┼──────┼───────┼──────┼──┤
│ 1  │基隆市安樂區│基隆市○○○路│3 層：59.3  │全部│
│    │武嶺段3278建│129 巷2 之11號│陽台：6.65  │    │
│    │號          │3 樓          │花台：1.19  │    │
├──┼──────┼───────┼──────┼──┤
│ 2  │基隆市安樂區│基隆市○○○路│3 層夾層：  │全部│
│    │武嶺段4570建│129 巷2 之11號│42.13       │    │
│    │號          │3 樓增建部分（│            │    │
│    │            │未辦建物所有權│            │    │
│    │            │第一次登記）  │            │    │
└──┴──────┴───────┴──────┴──┘

司法院資訊處製作；財團法人民間司法改革基金會備份。
